臺灣臺中地方法院民事判決
110年度保險字第13號
原      告  陳若綺  

訴訟代理人  李淑女律師
複代理人    何宛儒  
被      告  和泰產物保險股份有限公司

法定代理人  蔡伯龍  
訴訟代理人  洪崇欽律師
複代理人    許煜婕律師
上列當事人間請求給付保險金事件，本院於民國111年4月8日言
詞辯論終結，判決如下：
    主      文
原告之訴及假執行之聲請均駁回。
訴訟費用由原告負擔。
    事實及理由
壹、程序方面：
    按訴狀送達後，原告不得將原訴變更或追加他訴，但擴張或
    減縮應受判決事項之聲明者，不在此限，民事訴訟法第255
    條第1項第3款定有明文。本件原告起訴聲明原就利息部分請
    求自民國110年3月19日起計，嗣於110年7月15日變更聲明改
    自起訴狀繕本送達翌日即111年6月11日起計（見本院卷第15
    3、163頁），核屬減縮應受判決事項之聲明，依上開規定，
    應予准許。
貳、實體方面：
一、原告主張：伊於109年1月10日以自己為被保險人、受益人，
    向被告投保「和泰產物重大傷病健康保險」，保單號碼：00
    -000-00000000-00000-PHS，保險金額新臺幣（下同）200萬
    元，並於110年1月間續約（下稱系爭保險契約）。而伊於11
    0年2月4日向衛生福利部中央健康保險署（下稱健保署）申
    請疾病中文名稱「雙相情緒障礙症，目前無精神病特徵的躁
    症發作，中度（ICD-10-CM：F3112）」之重大傷病證明，經
    健保署於110年2月19日核定同意，依系爭契約第6條約定，
    被告應給付重大傷病保險金200萬元，然被告竟以伊帶病投
    保為由，拒絕理賠。伊雖於109年1月3日因失眠至仁愛醫療
    財團法人大里仁愛醫院（下稱大里仁愛醫院）就醫，惟該時
    伊僅知失眠，並不知有任何病症，且醫師於該日僅診斷伊患
    有持續性憂鬱症，並非雙相情緒障礙症，醫師係於109年9月
    30日始診斷伊患有雙相情緒障礙症，難認伊於109年1月3日
    已有外表可見徵象之精神疾病且在客觀上不能諉為不知。爰
    依系爭保險契約，請求被告給付保險金等語。並聲明：被告
    應給付原告200萬元，及自起訴狀繕本送達翌日起至清償日
    止，按年息10%計算之利息。願供擔保請准宣告假執行。
二、被告則以：原告於99年間已有重度焦慮及憂鬱情形，且雙相
    情緒障礙症有鬱症期及躁症期，原告於109年1月3日在大里
    仁愛醫院就醫時即有持續性憂鬱症、失眠等雙相情緒障礙症
    之鬱症期症狀，而原告該時主觀上已有困擾，客觀上已知情
    ，嗣原告於109年9月2日就醫時出現花錢多、情緒起伏大等
    雙相情緒障礙症之躁症期症狀，雖原告於109年9月30日始經
    醫師初次診斷為雙相情緒障礙症，然上開病程皆屬雙相情緒
    障礙症之病程發展。且依仁愛大里醫院回函，可知原告於10
    9年1月3日即有雙相情緒障礙症，另依財團法人金融消費評
    議中心經諮詢醫療顧問專業意見後，作成110年評字第783號
    評議書，亦認定原告於104年間或107年間便已發病。原告於
    109年1月10日投保時已罹患雙相情緒障礙症，並非系爭保險
    契約生效起30日即109年2月8日以後所發生之疾病，不符合
    系爭保險契約第2條約定之疾病定義，自非承保範圍，伊依
    系爭保險契約約定及保險法第127條規定，不負給付保險金
    之責等語，資為抗辯。並聲明：原告之訴及假執行之聲請均
    駁回。如受不利判決，願供擔保請准宣告免為假執行。
三、兩造不爭執事項（見本院卷第350至351頁）：
(一)原告於109年1月10日以自己為被保險人、受益人，投保被告
    如本院卷第15頁原證1所示之和泰產物重大傷病健康保險（
    保單號碼：00-000-00000000-00000-PHS），保險期間自109
    年1月10日午夜12時起至110年1月10日午夜12時止，並於110
     年1月間續約，保險期間自110年1月10日午夜12時起至111
    年1月10日午夜12時止，保險金額200萬元，原告均按期繳納
    保費，保險事故約定如系爭保險契約第6條所示。
(二)原告於109年8月4日向健保署申請疾病中文名稱「非特定的
    鬱症，單次發作（ICD-10-CM：F329）」之重大傷病證明，
    經核定不同意。原告又於110年2月4日向健保署申請疾病中
    文名稱「雙相情緒障礙症，目前無精神病特徵的躁症發作，
    中度（ICD-10-CM：F3112）」之重大傷病證明，健保署原不
    同意，惟經原告申復後，健保署於110年2月19日核定同意，
    卡證有效期間自110年2月4日至112年2月3日。原告因而向被
    告申請理賠，被告雖於110年3月4日受理，惟嗣拒絕理賠，
    兩造經財團法人金融消費評議中心作成如本院卷第209至214
    頁所示之110年評字第783號評議書。
(三)原告於99年4月至100年8月間曾因焦慮、失眠至大里仁愛醫
    院身心內科就醫。原告於109年1月3日至大里仁愛醫院身心
    內科就醫，經醫師診斷患有「F34.1持續性憂鬱症、F41.9非
    特定的焦慮症、K59.09其他便秘、F51.03非典型失眠症」，
    該日處方箋如本院卷第187、265頁所示，其後原告持續就醫
    。原告於大里仁愛醫院相關病歷及醫療紀錄如本院卷第53至
    149、237至327頁所示，依該病歷資料，醫師係於109年9月3
    0日記載診斷原告為「F31.12雙相情緒障礙症，目前無精神
    病特徵的躁症發作，中度」。
四、本院之判斷：
    本件兩造爭執之點，應在於：原告是否帶病投保？原告是否
    於系爭保險契約生效30日後始罹患雙相情緒障礙症？原告得
    否請求被告給付保險金200萬元？茲述如下：
(一)依系爭保險契約第2條第1項約定：「本契約所稱『疾病』係指
    被保險人自本契約生效日起持續有效30日以後或復效日起所
    發生之疾病」、第5條約定：「被保險人於本契約有效期間
    內符合第6條約定時，本公司依本契約約定給付保險金」、
    第6條約定：「被保險人同時符合下列第1款及第2款情形，
    本公司依本契約約定保險金額給付『重大傷病保險金』：一、
    被保險人於本契約有效期間內，因疾病或遭受傷害經全民健
    康保險保險人之特約醫院、特約診所之醫師首次診斷為『重
    大傷病範圍』項目之一者。二、被保險人已依中央衛生主管
    機關公告實施之『全民健康保險保險對象免自行負擔費用辦
    法』規定，持前款首次診斷為重大傷病之診斷書，向全民健
    康保險保險人申請且取得全民健康保險保險人核發之重大傷
    病證明者，但該證明文件之取得不限於本契約有效期間內」
    （見本院卷第15頁），可知在系爭保險契約生效30日即109
    年2月8日前所發生之疾病，非系爭保險契約承保範圍。次按
    保險契約訂立時，被保險人已在疾病中者，保險人對是項疾
    病，不負給付保險金額之責，保險法第127條定有明文。所
    謂被保險人已在疾病中者，係指疾病已有外表可見之徵象，
    在客觀上被保險人不能諉為不知之情況而言（最高法院90年
    度台上字第89號、95年度台上字第359號裁判意旨參照）。
    且被保險人僅須知悉有該方面之疾病為已足，並不以確切知
    悉醫學上之病症名稱或業經醫師診斷確定為必要。準此，被
    保險人於保險契約訂立或生效前已發生或已在是項疾病中者
    ，是項疾病即不在保險契約之承保範圍內，依法保險人即無
    負給付保險金額之責任。
(二)經查，原告於99年4月至100年8月間因焦慮、失眠至大里仁
    愛醫院身心內科就醫，嗣原告於109年1月3日再至大里仁愛
    醫院身心內科就醫，經醫師診斷為「F34.1持續性憂鬱症、F
    41.9非特定的焦慮症、K59.09其他便秘、F51.03非典型失眠
    症」。其後原告持續就醫，經醫師於109年9月30日記載診斷
    原告患有「F31.12雙相情緒障礙症，目前無精神病特徵的躁
    症發作，中度」，原告則於110年2月間向健保署申請疾病中
    文名稱「雙相情緒障礙症，目前無精神病特徵的躁症發作，
    中度（ICD-10-CM：F3112）」之重大傷病證明獲准等情，為
    兩造所不爭執（見不爭執事項二、三），並有大里仁愛醫院
    病歷及醫療紀錄（見本院卷第53至149、237至327頁）及健
    保署函文（見本院卷第191至192頁）在卷可參，自可採信。
(三)本院就原告所患疾病歷程函詢大里仁愛醫院，經該院函覆：
    「一、患者（即原告）於99年曾因焦慮、失眠至本科門診幾
    次後，未持續至本院治療直到109年1月3日，在此之前未有
    雙相情緒障礙，健保局申請重大傷病卡需6個月的病歷紀錄
    ，故必需規律接受治療。二、雙相情緒障礙症狀包括躁症期
    及鬱症期。躁症期有1.自我膨脹感誇大，2.睡眠需求降低，
    3.比平常更多話或滔滔不絕無法停止，4.思緒飛躍，5.觀察
    或報告到分心，6.增加目標導向的活動（社交、性），7.過
    度參與可能有痛苦結果的活動（如不同採購，貿然投資）。
    鬱症期包括1.整天憂鬱、悲傷，2.對所有活動失去興趣或愉
    悅感，3.體重明顯減輕或增加，4.每天失眠或嗜睡，5.動作
    激動或遲緩，6.反覆想到死亡或自殺意念等。」（見本院卷
    第235頁）。而細譯原告於109年1月3日在大里仁愛醫院之就
    醫紀錄（見本院卷第265頁），該日原告主訴包含：easy an
    xiety（容易焦慮）、suicide ideation（自殺念頭）、neg
    ativer thought（消極想法）、depressed mood（情緒低落
    ），核與雙相情緒障礙症之鬱症期症狀相符，且該日醫師診
    斷原告為「F34.1持續性憂鬱症、F41.9非特定的焦慮症、K5
    9.09其他便秘、F51.03非典型失眠症」，並以慢性病處方給
    藥，足見原告患有憂鬱症已有時日，且依助眠藥之用藥情形
    ，原告該時失眠症狀已非輕微。
(四)復參原告於109年1月3日後持續因上開精神疾病在大里仁愛
    醫院就醫，並經醫師陸續於109年7月7日診斷原告有「F32.9
    非特定的鬱症，單次發作」（見本院卷第273頁）、109年8
    月4日診斷原告有「F32.1鬱症，單次發作，中度」（見本院
    卷第275頁），而原告於109年9月2日主訴其有spend money
    （請人吃飯花萬元）、fluctuate of emotion recently（
    情緒波動）之情形，表徵有雙相情緒障礙症之躁症期症狀後
    ，醫師於109年9月30日診斷原告患有「F31.12雙相情緒障礙
    症，目前無精神病特徵的躁症發作，中度」（見本院卷第28
    1頁）。是依原告之病情演變歷程以觀，原告所罹患之雙相
    情緒障礙症精神疾病，於109年1月3日應已出現該疾病之鬱
    症期症狀，而已發病，原告該時已在是項疾病中。
(五)原告於109年1月10日投保前之109年1月3日，既已罹患雙相
    情緒障礙症之精神疾病，且有該疾病鬱症期外表可見之徵象
    ，而原告既能向醫師陳述該徵象，客觀上自難諉為不知，應
    堪認定。則依系爭保險契約第2條第1項約定及保險法第127
    條規定，該精神疾病不在承保範圍，被告不負給付保險金之
    責。是被告抗辯原告帶病投保，被告不負給付保險金之責，
    應屬可採。原告依系爭保險契約，請求被告給付保險金，難
    認可憑。
五、綜上所述，原告依系爭保險契約，請求被告給付200萬元，
    及自起訴狀繕本送達翌日起至清償日止，按年息10%計算之
    利息，為無理由，應予駁回。原告之訴既經駁回，其所為假
    執行之聲請即失所依據，併予駁回。
六、本件事證已臻明確，兩造其餘訴訟資料及攻擊防禦方法，經
    審酌後認與判決結果不生影響，爰不逐一論述，併此敘明。
七、訴訟費用負擔之依據：民事訴訟法第78條。　　　　
中　　華　　民　　國　　111 　年　　5 　　月　　6 　　日
                  民事第三庭  審判長法  官  陳宗賢
　　　　　　　　　　　　　　　　　　法  官  廖純卿
　　　　　　　　　　　　　　　　　　法  官  劉育綾
正本係照原本作成。
如對本判決上訴，須於判決送達後20日內向本院提出上訴狀。委
任律師提起上訴者，應一併繳納上訴審裁判費。
中　　華　　民　　國　　111 　年　　5　　 月　　6 　　日
                                    書記官  洪千羽